【裁判字號】    98,交聲,1271
【裁判日期】    980527
【裁判案由】    聲明異議
【裁判全文】
臺灣高雄地方法院交通事件裁定        98年度交聲字第1271號
原處分機關  交通部公路總局高雄區監理所
代?表?人  劉育麟?住同上
異  議  人  甲○○
上列異議人因違反道路交通管理處罰條例案件，對於交通部公路
總局高雄區監理所98年04月22日所為之處分（高監營裁字第裁80
-N00000000號），聲明異議，本院裁定如下：
    主  文
原處分關於罰鍰新臺幣貳萬元部分撤銷。
前項撤銷部分不罰。
其餘異議部分駁回。
    理  由
一、本件異議意旨略以：異議人於民國96年01月20日凌晨01時許
    ，酒後駕駛車牌號碼CQ5-991號重型機車，於同日凌晨01 時
    27分許，行經高雄縣岡山鎮○○○路與成功路口時，為警攔
    檢，經警對異議人施以酒測，發現異議人呼氣中酒精濃度每
    公升0.95毫克。嗣由臺灣高雄地方法院檢察署（下稱高雄地
    檢署）檢察官以96年度偵字第4146號為緩起訴處分，異議人
    亦已履行緩起訴所定之條件，向高雄市觀護志工協進會支付
    新臺幣（下同）20,000元及立悔過書。惟原處分機關竟再依
    道路交通管理處罰條例第35條第1 項第1 款規定，裁處異議
    人罰鍰45,000元，並施以道安講習，核與行政罰法之「一事
    不二罰」原則不符，爰依法聲明異議等語【聲明異議範圍限
    於罰鍰處分部分】。
二、按汽車駕駛人，駕駛汽車經測試檢定酒精濃度超過規定標準
    者，處15,000元以上60,000元以下罰鍰，並當場移置保管其
    車輛及吊扣其駕駛執照1 年，有道路交通管理處罰條例第35
    條第1 項規定之情形者，應接受道路交通安全講習。道路交
    通管理處罰條例第35條第1 項第1 款、第24條第1 項第2 款
    分別定有明文。再於94年12月28日修正公布，並自95年7 月
    1 日施行之道路交通管理處罰條例第35條第8 項規定：「前
    項（指有酒精濃度超過規定標準而駕駛汽車等情形）汽車駕
    駛人，經裁判確定處以罰金低於本條例第92條第3 項所訂最
    低罰鍰基準規定者，應依本條例裁決繳納不足最低罰鍰之部
    分」。且機器腳踏車駕駛人，其吐氣所含酒精濃度超過每公
    升0.55毫克以上，最低裁罰基準為罰鍰45,000元，違反道路
    交通管理事件統一裁罰基準表亦有明定。
三、次按一行為同時觸犯刑事法律及違反行政法上義務規定者，
    依刑事法律處罰之，但其行為應處以其他種類行政罰或得沒
    入之物而未經法院宣告沒收者，亦得裁處之；前項行為如經
    不起訴處分或為無罪、免訴、不受理、不付審理之裁判確定
    者，得依違反行政法上義務規定裁處之，行政罰法第26條定
    有明文。本條文之規定，乃明定對於人民違反公法上義務之
    行為，除因處罰之性質與種類不同，必須採用不同方法而為
    併合處罰，以達行政目的所必要者外，不得重複處罰之原則
    ，以落實大法官會議第503 號解釋所揭示「一行為不得重複
    處罰」之現代民主法治國家之基本原則，此由本條文之立法
    理由記載：「一行為同時觸犯刑事法律及違反行政法上義務
    規定時，由於刑罰與行政罰同屬對不法行為之制裁，而刑罰
    之懲罰作用較強，故依刑事法律處罰，即足資警惕時，實無
    為一事二罰再處行政罰之必要。且刑事法律處罰，由法院依
    法定程序為之，較符合正當法律程序，應予優先適用。但罰
    鍰以外之沒入或其他種類行政罰，因兼具維護公共秩序之作
    用，為達行政目的，行政機關仍得併與裁處」即明。
四、又被告所犯為死刑、無期徒刑或最輕本刑3 年以上有期徒刑
    以外之罪，檢察官參酌刑法第57條所列事項及公共利益之維
    護，認以緩起訴為適當者，得定1 年以上3 年以下之緩起訴
    期間為緩起訴處分（刑事訴訟法第253 條之1 參照）。就要
    件而言，緩起訴基本上係認被告有犯罪嫌疑，而暫緩起訴，
    並得課被告予一定之負擔或指示（同法第253 條之2 第1 項
    參照），其中檢察官命被告為金錢給付部分，並得為民事強
    制執行名義，受處分人因上開緩起訴處分而剝奪其財產權，
    主觀上此一金錢給付義務亦具有強制性、懲罰性，經由緩起
    訴處分條件之履行使其免於遭檢察官發動起訴程序，仍具有
    替代刑罰之效果，廣義而言，應屬於「實質刑事法律處罰」
    ，是緩起訴處分仍為一種刑事處罰，而有行政罰法第26條第
    1 項「一事不二罰」規定之適用。爰修正後道路交通管理處
    罰條例第35條第8 項所規定之罰金，解釋上自應包括依檢察
    官處分命令，而向公益團體繳納捐款在內，受處分人既依檢
    察官之緩起訴處分命令，向公益團體繳納捐款，即係履行檢
    察官為緩起訴處分命令，與受刑事處罰無異，自不應再受行
    政裁罰（臺灣高等法院96年11月刑事庭庭長法律問題研討會
    決議參照）。如緩起訴處分金與行政罰鍰有所競合時，依其
    性質觀之，道路交通管理處罰條例第35條第8 項，應為行政
    罰法第26條第1 項之特別規定。是汽車駕駛人依檢察官所為
    緩起訴處分之金額，如低於道路交通管理處罰條例所裁處罰
    鍰之金額者，應視同「經裁判確定處以罰金低於道路交通管
    理處罰條例第92條第3 項所訂最低罰鍰基準規定」，則依該
    條例第35條第8 項規定，仍得裁決繳納不足最低罰鍰之部分
    。
五、查本件異議人所犯違背安全駕駛案件，業經高雄地檢署以96
    年度偵字第4146號為緩起訴處分，緩起訴處分期間1 年，並
    命異議人應於緩起訴期間內，向高雄市觀護志工協進會捐款
    20,000元，於96年04月18日確定，異議人業於期限內之96年
    5 月21日履行上開緩起訴處分之負擔等情，有前揭緩起訴處
    分書、臺灣銀行無摺存入憑條存根影本、臺灣高等法院被告
    前案紀錄表各1 份在卷可參。異議人以一酒後駕車之行為，
    同時觸犯刑事法律及違反行政法上義務，經檢察官依刑事法
    律為緩起訴處分，異議人並依據該緩起訴處分向高雄市觀護
    志工協進會捐款20,000元，該捐款之性質與罰金相類，即無
    由再依違反行政法上義務之規定處罰之。據此，原處分機關
    依道路交通管理處罰條例第35條第1 項第1 款規定，對異議
    人上開酒後駕車之違規行為予以裁罰時，其裁處罰鍰部分自
    無從再適用行政罰之必要。惟異議人所支付之緩起訴處分金
    僅20,000元，參照上開處罰條例第35條第8 項、第92條第3
    項規定意旨及違反道路交通管理事件統一裁罰基準表之裁罰
    標準，本件異議人經檢測其酒精濃度達每公升0.95毫克，有
    呼氣酒精濃度檢測表影本1 紙附卷可佐，則依前揭道路交通
    管理事件統一裁罰基準表，其最低裁罰基準即為45,000元，
    故異議人尚須補繳不足部分之罰鍰25,000元【即45,000－20
    ,000 ＝25,000 】，始為適法，原處分機關逕以異議人酒精
    濃度超過規定標準，對其裁處罰鍰超過25,000元部分，尚有
    未洽。
六、綜上所述，原處分機關上開罰鍰之行政裁罰，即有未洽，應
    由本院撤銷原處分其中罰鍰20,000元部分（至於原處分罰鍰
    25,000元部分仍由異議人繳交），另諭知如主文第2 項所示
    之處分，以資適法。至於原處分罰鍰25,000元部分，異議並
    無理由，應予駁回，並諭知如主文第3 項所示。
七、據上論斷，應依道路交通案件處理辦法第19條、第20條前段
    ，裁定如主文。
中    華    民    國    98    年    5     月    27    日
                          交通法庭  法  官  謝枚霏
以上正本證明與原本無異。
如不服本裁定，應於收受送達後5 日內向本院提出抗告狀。
中    華    民    國    98    年    5     月    27    日
                                    書記官  楊馥如


司法院資訊處製作；財團法人民間司法改革基金會備份。
